最　高　行　政　法　院　判　決
　　　　　　　　　　　　　　　　　　 94年度判字第01995號
上　訴　人　連展科技股份有限公司
代　表　人　甲○○
被 上訴 人　經濟部智慧財產局
代　表　人　乙○○
上列當事人間因新式樣專利申請事件，上訴人對於中華民國93年
6月30日臺北高等行政法院92年度訴字第1574號判決，提起上訴
。本院判決如下：
　　主  文
上訴駁回。
上訴審訴訟費用由上訴人負擔。
　　理  由
上訴人前於民國89年9月4日以「電連接器插頭（一）」（下稱系
爭案）向被上訴人申請新式樣專利，經被上訴人編為第00000000
號予以審查，不予專利。上訴人不服，申請再審查，案經被上訴
人以其整體形狀僅係西元1998年3月版之Computer Products雜誌
內頁所示之USB引證產品（下稱引證資料）之既有同類產品之外
形，因應不同年代、不同機能需要而予以小型化之簡易修飾而已
，並未顯現出任何特異之造形變化特色及視覺效果，不具創作性
，而於91年11月7日以（91）智專三（一）03017字第0918700180
2號專利再審查核駁審定書為仍應不予專利之處分。上訴人不服
，提起訴願，遭決定駁回，提起行政訴訟，經原審判決駁回。
上訴人主張：（一）系爭案的單元「凸字形」金屬插接端是一完
全不同的單元，未曾見諸於申請前的任何刊物，可見有其創新設
計之處，已不是熟習該項技藝者所能輕易思及之設計；而被上訴
人的審查委員，竟直指該凸字形金屬插接端乃是外輪廓稍作細微
修飾而已，該等尺寸的小型化及外圍弧度之簡易修飾，屬熟習該
項技藝者所易於思及，已完全忽略了研發人員在設計時的創作思
維。若僅是小型化的設計，直接將引證資料的USB連接器縮小將
最為省事，何必要再大費周章的重新研發新結構的連接器？其創
作的考量點在於：消費者在使用小型化的連接器時，因不易辨識
正確的插接方向，將更易產生誤插的情形，導致連接器遭受損壞
，影響訊號傳輸品質；因此設計出具有上下不等長度連接器以茲
識別，因此產生了由彎曲弧度所形成的「凸字形」插接端面，這
種設計思維豈是熟習該項技藝者易於思及之作。上訴人堅信審查
委員所持的理由是錯誤的。（二）上訴人曾於第一審準備程序時
所提出的準備書狀中有提及上訴人是最早投入系爭產品研發的國
內廠商之一，同時參予系爭產品的規格制定，備受連接器企業界
所肯定，可由連接器協會得到應證，但判決正本中卻隻字未提及
上訴人的主張，仍採認被上訴人錯誤的認知。被上訴人認為係先
有規格，再有產品開發出來，這種認知完全是非熟習產業者的見
解。須知被廣為推廣的連接器規格，在形成標準規格前，必須先
有連接器廠商投入技術層及較高的前導研發，並與硬體廠商、軟
體廠商達成配合共識，待產品完成後，依其規格制定成公認的標
準規格，讓欲生產相關產品的廠商可以遵循標準規格生產相關產
品，這就是熟習該項技藝者最基本的認知，在早期連接器產業都
是由國外大廠把持著高技術層級的前導研發工作，國內業者甚少
參予；如今上訴人以國內本土廠商名義參予新一代的Mini USB連
接器的前導研發作業，顯示上訴人的研發能力已受到國外大廠的
肯定，而這種肯定卻在被上訴人錯誤的認知下化為烏有。被上訴
人完全不了解產業的技術與規格制定作業規範，一直認為先有標
準規格產生後，上訴人才依標準規格生產產品，殊不知若無前導
研發出來的產品作為參數範本，將無法產生標準規格。可見被上
訴人對連接器產業完全是外行，其自認為是以熟習該項技術者的
角度認定系爭創作為易於思及之作，根本是一項錯誤，也就是被
上訴人誤用專利法第107條第2項的規定。因此，提起本件上訴，
請求廢棄原審判決。
被上訴人則以：（一）本案「電連接器插頭（一）」整體形狀係
由一電纜線、一扁長形握持本體及於本體前方之凸字形金屬插接
端等三個單元結合而成之單元構成及視覺效果，與引證資料之西
元1998年3月版之Computer Products雜誌內頁產品相較，二者所
不同者僅在於其單元之外輪廓稍作細微修飾而已，該等尺寸小型
化及外圍弧度之簡易修飾，自屬熟習該項技藝者所易於思及，顯
然毫無任何特別之造型變化特色及視覺效果感受，不具創作性，
應不予專利之理甚明。（二）本案申請標的係一整體的連接器，
並非僅係該金屬插接端頭，何況引證資料中已可見此所謂『凸字
形』金屬插接端，僅係其尺寸小型化及外圍弧度作簡易修飾而已
，而該細微差異，就如上訴人於被上訴人面詢時所自承「接觸端
面之形狀於規格訂定時，已因應公座、母座插接互相配合需要而
制定完成」，此有面詢紀錄存卷可稽，故原處分及原審判決並無
錯誤之處。（三）上訴理由三辯稱「上訴人於第一審準備程序時
有提及上訴人是最早投入系爭產品研發的國內廠商之一，同時參
予系爭產品的規格制定，備受連接器業界所肯定，可由連接器協
會得到印證，但在判決正本中卻隻字未提及上訴人的主張，仍採
認被上訴人錯誤的認知」云云，惟上訴人所稱「參予系爭產品的
規格制定」印證上訴人於本局面詢時所自承「接觸端面之形狀於
規格訂定時，已因應公座、母座插接互相配合需要而制定完成」
之說辭，應該就是上訴人所一再強調之金屬插接端面必要之公座
與母座配合之電路接點及大小規格之規格化金屬接觸端面，並未
見任何上訴人所稱前導研發出來的最新連接器產品整體之外觀形
狀，據此更足證上訴人之辯辭，不足採信等語，資為抗辯。
原審斟酌全辯論意旨及調查證據之結果，以：（一）按新式樣專
利審查基準觀之，新式樣專利應著重於視覺效果之增進強化，藉
商品之造形提昇其品質感受，吸引一般消費者之視覺注意，進而
產生購買之興趣者。而創作性之易於思及與否一事，應考慮三要
素，即單元、單元構成及視覺效果，上述三要素若皆為易於思及
者，該新式樣專利自不具創作性。本件系爭「電連接器插頭（一
）」新式樣專利之整體形狀係由一電纜線、一扁長形握持本體及
於本體前方之凸字形金屬插接端等三個單元結合而成之單元構成
及視覺效果，與引證資料相較，二者所不同者僅在於其單元之外
輪廓稍作細微修飾而已，就單元、單元構成及視覺效果等三要素
觀之，該等尺寸小型化及外圍弧度之簡易修飾，自屬熟習該項技
藝者所易於思及，顯然毫無任何特別之感受，而與專利審查基準
絕無是非顛倒之情事。（二）系爭案申請標的係一個整體的連接
器，並非僅係該金屬插接端頭，其凸字形設計之插接端頭雖與引
證資料稍有差異，惟此一外輪廓細微之修飾僅係高凸外形因應其
所謂第一代、第二代產品標準規格而作尺寸小型化及外圍弧度之
簡易修飾而已，而該等差異，就如上訴人於被上訴人面詢時所自
承「接觸端面之形狀於規格訂定時，係因應公座、母座插接互相
配合需要而制訂規格」，此有面詢紀錄存卷內可稽，復配合上訴
人於訴願理由所提之附件4之型錄所揭示其相互間之組接配合所
必需之形狀，益證原處分認定無誤。又由上訴人於訴願理由所提
之附件4之型錄所揭示之連接器之絕緣塑膠本體就有四種造形，
足見上訴人所指「連接器之絕緣塑膠是標準的規格」云云，不足
採信。另被上訴人審查時已提出相關引證資料，又接受上訴人攜
帶樣品至被上訴人面詢、實際說明，自無上訴人所指「被上訴人
之審查人員都是對連接器產業完全不了解的人士，．．．被上訴
人在關於『創作性』之判斷上，完全忽視產業特性，同時更對『
易於思及』形成錯誤的認知．．．」等情。因此，系爭案整體形
狀確實僅係引證資料之既有同類產品之形狀，因應不同年代、不
同機能需要（制定規格）而予以小型化之簡易修飾而已，並未顯
現出任何特異之造形變化特色及視覺效果，而為熟習該項技藝者
易於思及之創作，不具創作性。（三）各國法制不同、審查基準
各異，況WTO知識產權協定（TRIPS）並未對各國法制、審查基準
或審查實務有任何規定，亦即對專利之審定各具獨立性，尚難執
為本件亦應准予專利之論據。因將原決定及原處分均予維持，駁
回上訴人之訴。
本院查：按凡對物品之形狀、花紋、色彩或其結合之創作，透過
視覺訴求之創作，且可供產業上利用之新式樣，得依本法申請取
得新式樣專利，為專利法第106條、第107條第1項前段所明定。
其新式樣如「係熟習該項技藝者易於思及創作者」，仍不得依法
申請取得新式樣專利，復為同法第107條第2項所明定。本件上訴
人所有「電連接器插頭（一）」新式樣專利案是否符合專利要件
之事證，核屬事實認定問題，事實審法院有衡情斟酌之權，苟已
斟酌全辯論意旨及調查證據之結果，而未違背論理法則或經驗法
則，不得遽指為違法。原審判決以上訴人系爭「電連接器插頭（
一）」新式樣專利之整體形狀係由一電纜線、一扁長形握持本體
及於本體前方之凸字形金屬插接端等三個單元結合而成之單元構
成及視覺效果，與引證資料相較，二者所不同者僅在於其單元之
外輪廓稍作細微修飾而已，確實僅係引證資料之既有同類產品之
形狀，因應不同年代、不同機能需要（制定規格）而予以小型化
之簡易修飾而已，並未顯現出任何特異之造形變化特色及視覺效
果，而為熟習該項技藝者易於思及之創作，不具創作性。被上訴
人因之為不予專利之處分，並無不合，而駁回上訴人在原審之訴
，核與該案應適用之現行法規、解釋、判例，並無牴觸，無上訴
人所指違背法令情形，其維持原決定及原處分，駁回上訴人之訴
，核無違誤。上訴論旨無非就原審認定事實、取捨證據之職權行
使，指摘其不當，求予廢棄原審判決，難認有理由，應予駁回。
據上論結，本件上訴為無理由，爰依行政訴訟法第255條第1項、
第98條第3項前段，判決如主文。
中　　華　　民　　國　　94　　年　　12　　月　  15　　日
                  第四庭審判長法  官　趙　永　康
                              法  官　鄭　淑　貞
                              法  官　黃　淑　玲
                              法  官　侯　東　昇
                              法  官  林  文  舟
以  上  正  本  證  明  與  原  本  無  異
中　　華　　民　　國　　94　　年　　12　　月　　16　　日
　　　　　　　　　　　　　　　書記官　莊　俊　亨
